臺灣新竹地方法院民事判決　九十二年度訴字第七一九號
　　原　　　告　甲○○○
　　被　　　告　丙○○○
　　　　　　　　　　　　　　七.
　　　　　　　　乙○○　　　住.
　　　　　　　　己○○　　　住.
　　　　　　　　丁○○　　　住.
　　　　　　　　庚○○　　　住.
　　　　　　　　戊○○　　　住.
　　兼右六人之
　　訴訟代理人　范光柱律師
右當事人間請求清償債務事件，本院於民國九十三年一月二十七日言詞辯論終結，判
決如左：
    主    文
被告應連帶給付原告新臺幣玖拾伍萬壹仟壹佰柒拾元，及自民國九十二年九月十一日
起至清償日止，按年息百分之五計算之利息。
訴訟費用由被告連帶負擔。
本判決於原告以新臺幣參拾壹萬柒仟元為被告供擔保後，得假執行。但被告如於執行
標的物拍定、變賣前以新臺幣玖拾伍萬壹仟壹佰柒拾元為原告預供擔保後，得免為假
執行。
    事    實
甲、原告方面：
一、聲明：除供擔保金額及供擔保免為假執行外，餘如主文所示。
二、陳述：
（一）緣訴外人即被告等人之夫及父親徐敏雄於民國八十九年十一月十五日死亡，其
      繼承人即被告乙○○、己○○、丁○○、庚○○、戊○○等人，均未向法院聲
      請拋棄繼承，依民法規定其等自應繼承訴外人徐敏雄之財產上之權利義務。
（二）八十一年間被告丙○○○與訴外人徐敏雄以需款孔急為由，懇請原告夫妻幫忙
      籌款，原告基於好友之情誼，遂於八十一年九月十四日以原告之公公即訴外人
      卓欽火名下之不動產向竹北市農會辦理抵押借款一百一十八萬元，並將其中九
      十五萬元交予訴外人徐敏雄及被告丙○○○二人，一千一百七十元則為原告向
      竹北市農會貸款之第一個月利息，雙方亦約定於八十一年十月間清償。詎料期
      間屆滿時，訴外人徐敏雄及被告丙○○○仍未清償上開借款，原告要求還款時
　　　，訴外人徐敏雄及被告丙○○○即要求原告寬限數日，嗣原告始要求訴外人徐
　　　敏雄及被告丙○○○立下切結書以為憑證，另約定遲至八十二年二月十六日清
　　　償借款。
（三）按消費借貸者，謂當事人一方移轉金錢或其他代替物之所有權於他方，而約定
      他方以種類、品質、數量相同之物返還之契約；繼承，因被繼承人死亡而開始
      ；繼承人自繼承開始時，除本法另有規定外，承受被繼承人財產上之一切權利
      、義務。但權利、義務專屬於被繼承人本身者，不在此限；遺產之繼承人，除
      配偶外，依左列順序定之：一、直系血親卑親屬，民法第四百七十四條第一項
      、第一千一百四十七條、第一千一百四十八條、第一千一百三十八條第一款定
      有明文。綜上，訴外人徐敏雄及被告丙○○○應連帶清償向原告之借款九十五
      萬一千一百七十元，因訴外人徐敏雄於八十九年十一月十五日死亡，被告乙○○、己○○、丁○○、庚○○、戊○○等為訴外人徐敏雄之直系血親卑親屬，
      依法應承受訴外人徐敏雄對原告所負之連帶債務之清償。而被告至今仍未清償
      ，原告自得依消費借貸之法律關係請求被告負清償責任，並請求負擔法定遲延
      利息。
（四）對被告抗辯之陳述：切結書上記載「前欠新台幣九十五萬一千一百七十元，由
      甲○○○不動產抵押。」，係指立切結書人即訴外人徐敏雄、被告丙○○○前
      欠原告之款項，另切結書上記載「如不能執行，由本人以房契換回。」，係保
      證本筆債務一定會負責清償，若無法清償時，渠等願以其名下之不動產換回所
      立之切結書。簽立切結書時訴外人徐敏雄曾表示若無力清償其對原告之債務時
      ，訴外人徐敏雄願將其名下所有湖口金華莊之房子（目前已被本院拍賣）給原
      告。
四、證據：提出竹北市農會放款單、切結書各一份及戶籍謄本三份為證。
乙、被告方面：
一、聲明：
（一）原告之訴及其假執行之聲請均駁回。
（二）如為被告不利之判決，請准提供擔保免予假執行。
二、陳述：
（一）否認被告丙○○○及訴外人徐敏雄有向原告借款之事實，蓋切結書上「丙○○○」之印文非屬被告丙○○○所有，因依一般慣例，立切結書之人會將其姓名
      寫在右邊，但系爭切結書上被告丙○○○之印章是蓋在右邊，與一般習慣不符
      ，應認系爭切結書上被告丙○○○之印文為偽造。
（二）原告庭呈之切結書所載內容意義不明，其上「前欠新台幣九十五萬一千一百七
　　　十元由甲○○○不動產抵押」，無法看出金錢所有權由何人移轉至何人，且無
　　　金錢移轉之證據，又切結書所載「由甲○○○不動產抵押」「如不能執行、由
　　　本人以房契換回」等所言為何均不明。且原告提出之之農會借據與本案無關。
（三）縱認訴外人徐敏雄確有向原告借款，亦主張本院八十三年度執字第一五四七號
      民事執行事件中已受償，原告不能重覆請求。且依原告所提系爭切結書之記載
      ，如無法清償時要以訴外人徐敏雄名下之不動產換回切結書。但因訴外人徐敏
      雄過世時名下已無不動產，故原告目前直接請求清償債務係與系爭切結書之約
      定不符，原告之訴應予駁回。
三、證據：提出土地及建物登記謄本各一份為證，並聲請調閱本院八十三年度執字第
    一五四七號民事執行卷宗。
參、本院依職權函請新竹縣警察局檢送訴外人徐敏雄之口卡資料，並函請內政部警政
    署刑事警察局本院檢送之切結書與指紋卡上訴外人徐敏雄之指紋是否相符。
    理    由
一、原告起訴主張八十一年間被告丙○○○與訴外人徐敏雄以需款孔急為由，懇請原
    告夫妻幫忙籌款，原告基於好友之情誼，遂於八十一年九月十四日以原告之公公
    即訴外人卓欽火名下之不動產向竹北市農會辦理抵押借款一百一十八萬元，並將
    其中九十五萬元交予訴外人徐敏雄及被告丙○○○二人，一千一百七十元則為向
    竹北市農會貸款之第一個月利息，並約定於八十一年十月間清償。詎料期間屆滿
    時，訴外人徐敏雄及被告丙○○○仍未清償上開借款，原告要求還款時，訴外人
    徐敏雄即被告丙○○○即要求原告寬限數日，嗣原告始要求訴外人徐敏雄及被告
　　丙○○○立下切結書以為憑證，另約定遲至八十二年二月十六日清償借款。然上
　　開債務迄今均未清償，而被告等人為訴外人徐敏雄之繼承人，故依法應就其債務
　　負連帶清償之責。為此，爰依消費借貸及繼承之法律關係，訴請被告連帶給付九
　　十五萬一千一百七十元及自支付命令狀送達翌日起至清償日止，按年息百分之五
　　計算之利息等情。
二、被告則以否認被告丙○○○及訴外人徐敏雄有向原告借款之事實，切結書上「丙○○○」之印文非屬被告丙○○○所有，切結書應為偽造。且原告庭呈之切結書
    之記載「前欠新台幣九十五萬一千一百七十元由甲○○○不動產抵押」，無法看
　　出金錢所有權由何人移轉至何人，且無金錢移轉之證據，又切結書所載「由甲○○○不動產抵押」「如不能執行、由本人以房契換回」等所言為何均不明。
    縱認訴外人徐敏雄確有向原告借款，亦主張本院八十三年度執字第一五四七號民
    事執行事件中已受償，原告不能重覆請求。且依原告所提系爭切結書之記載，如
    無法清償時要以訴外人徐敏雄名下之不動產換回切結書。故原告目前直接請求清
    償債務係與系爭切結書之約定不符，原告之訴應予駁回等語，資為抗辯。
三、原告主張被告丙○○○與其夫即已逝訴外人徐敏雄於八十一年九月間向其借貸九
    十五萬一千一百七十元，迄未清償，而被告等人均為訴外人徐敏雄之繼承人，其
    等自應繼承徐敏雄之債務等語，然為被告所否認，並以上開情詞置辯。經查：
（一）按當事人主張有利於己之事實者，就其事實有舉證之責任。民事訴訟法第二百
      七十七條前段定有明文。原告主張被告丙○○○與訴外人徐敏雄有於八十一年
      向其借貸九十五萬一千一百七十元，然為被告等人所否認，則原告自應先就有
      上開消費借貸之事實，負舉證之責。查原告所提出之切結書載明「前欠新台幣
      九十五萬一千一百七十元，由甲○○○不動產抵押，言於八十二年二月十六日
      清償，如不能執行，由本人以房契換回，此據。」，其上有訴外人徐敏雄簽名
      之字樣及長方形印文，且於「徐敏雄」簽名字樣及長方形印文上另有指紋一枚
      ，此觀卷附之初結書即明（見本院卷第一四頁），被告等人雖否認上開切結書
      之真正，然經本院依職權將上開切結書之原本送請內政部警政署刑事警察局鑑
      定上開切結書上之指紋與留存於該局與本件訴外人徐敏雄相同年籍資料之指紋
      是否相同，經該局鑑定後，函覆稱經以指紋特徵點比對法鑑驗，鑑驗結果為送
      鑑切結書原件上「徐敏雄」名下指紋，比對結果與本局檔存徐敏雄指紋卡右拇
      指指紋相符等情，有內政部警政署刑事警察局九十二年十二月一日刑紋字第○
      九二○二二五九○九號函附之鑑驗書一份在卷可按（見本院卷第六一頁至第六
      六三頁），堪認訴外人徐敏雄確有於原告所提出之切結書上按捺指印，則其對
      切結書上所載文義，應當所知甚詳。至上開切結書上雖亦有被告丙○○○之印
　　　文，惟被告丙○○○否認印文之真正，而原告迄至本院言詞辯論終結時為止，
　　　並未提出其他事證以供本院審認上開印文是否為被告丙○○○所有，且原告於
　　　本院審理時亦陳稱，切結書是被告之被繼承人徐敏雄寫好之後拿給伊的，伊拿
　　　到時切結書上面已經蓋好章了等語（見本院卷第二八頁），可見原告本人亦未
　　　親見被告丙○○○有在該切結書上用印，另觀諸該切結書上被告丙○○○之印
　　　文與卷附有被告丙○○○之印文（見本院卷第五頁、第頁五十頁反面），互核
　　　亦不相符，故尚難認切結書上被告丙○○○之印文係屬真正。
（二）次按條稱消費借貸者，謂當事人一方移轉金錢或其他代替物之所有權於他方，
      而約定他方以種類、品質、數量相同之物返還之契約，民法第四百七十四條第
      一項定有明文。另消費借貸，因金錢或其他代替物之交付而生效力，八十八年
      四月二十一日修正前民法第四百七十五條亦定有明文，而金錢借貸契約，固屬
      要物契約，應由貸與人就交付金錢之事實負舉證之責，但若貸與人提出之借用
      證內，經載明借款額，當日親收足訖無訛者，要應解為貸與人就要物性之具備
      ，已盡舉證責任。最高法院六十九年台上字第三五四六號判例可資參照，雖此
      判例已於九十年四月十七日經最高法院九十年度第四次民事庭會議決議刪除，
      並於九十年五月八日由最高法院依據最高法院判例選編及變更實施要點第九點
      規定以（90）台資字第00300號公告之。惟依民法債編施行法第一條規定，債
      編施行前發生之債，除本施行法有特別規定外，不適用民法債編之規定；其在
      修正施行前發生者，除本施行法有特別規定外，亦不適用修正施行後之規定。
      而關於八十八年四月十七日修正刪除民法第四百七十五條之規定，於債編施行
      中並未另行規定有溯及既往之規定，則本件原告主張借款之時間係在八十一年
      九月間，當時尚未刪除民法第四百七十五條之規定，故仍應有上開規定及判例
      之適用。而細譯原告所提出之切結書上所載「前欠新台幣九十五萬一千一百七
      十元．．．」，顯已表明立據人之前確已借到上開金額之文義，是揆諸前開判
      例意旨，足認訴外人徐敏雄有向原告借貸上開款項之事實。另原告主張上開借
      款係訴外人徐敏雄與被告丙○○○同為借款人，惟其無法舉證證明切結書上被
      告丙○○○印文之直正，復於本院審理時陳稱，上開借款金額係直接拿現金交
      付訴外人徐敏雄等語（見本院卷第二八頁），以原告所提出之事證資料，實難
      認被告丙○○○亦為上開借款之借款人。
（三）再按遺產繼承人，除配偶外，依左列順序定之：一、直系血親卑親屬；繼承，
      因被繼承人死亡而開始；繼承人自繼承開始時，除本法另有規定外，承受被繼
      承人財產上之一切權利、義務。但權利、義務專屬於被繼承人本身者，不在此
      限，民法第一千一百三十八條第一款、第一千一百四十七條、第一千一百四十
      八條分別定有明文。查訴外人徐敏雄已於八十九年十一月十五日死亡，而被告
      丙○○○、被告乙○○、被告己○○、被告丁○○、被告庚○○、被告戊○○
      分別為被繼承人徐敏雄之配偶及子女，依法應為徐敏雄之法定繼承人，有戶籍
      謄本在卷可考（第三十至第三十三頁），亦為被告所不爭，且其等均未拋棄繼
      承，亦據其被告乙○○、丙○○○於本院審理時自承在卷，復經本院依職權向
      本院民事紀錄科查詢無訛，是被告等人即應於訴外人徐敏雄死亡時起繼承其財
      產上之一切權利義。又繼承人對於被繼承人之債務，負連帶責任，民法第一千
      一百五十三條第一項亦定有明文。是被告六人既均為訴外人徐敏雄之繼承人，
      則其等自應就所繼承之債務負連帶清償責任。
（四）另被告辯稱本院八十三年度執字第一五四七號執行案件係與本案有關之執行案
      件，而上開執行案件原告已有受償，不得就受償部分再向被告請求。且切結書
      上載明若無法清償時，要以訴外人徐敏雄名下之不動產換回該切結書，原告現
      起訴起求清償債務，亦與該約定不合云云。然被告所稱上開執行案件之執行債
      權人乃訴外人卓竹鳳，執行債務人為被告乙○○，執行名義為拍賣抵押物裁定
      ，所據以請求拍賣抵押物所擔保之債權乃係以被告乙○○、訴外人徐敏雄所簽
      發，面額為二百萬元之本票，且執行標的為被告乙○○名下之不動產，執行結
      果由執行債權人承受，而執行債權人即訴外人卓竹鳳受分配金額為一百零四萬
      六千九百七十九元，不足額尚有九十五萬三千零二十一元等情，業經本院調閱
      上開民事執行卷宗，查核無誤，故上開執行事件應與本件原告所請求之債務無
      涉。再縱如被告所言，上開執行事件中亦尚有九十五萬三千零二十一元之債權
      未獲清償，原告現請求九十五萬一千一百七十元，亦無重覆請求之情事。至切
      結書上雖載明「．．，言明八十二年二月十六日清償，如不能執行，由本人以
      房契換回，此據。」等語，惟訴外人徐敏雄於其過世前亦未提供任何不動產之
      契據予原告以清償本件借款，且訴外人徐敏雄過世時名下亦無任何不動產，亦
      為被告所自承，則本件借款既未清償，原告持該切結書訴請清償債務，於法並
      無不合，被告前開所辯，尚無法執為毋庸就本件債務負清償責任之論據。
（五）末按條給付有確定期限者，債務人自期限屆滿時起，負遲延責任；遲延之債務
      ，以支付金錢為標的者，債權人得請求依法定利率計算之遲延利息。但約定利
      率較高者，仍從其約定利率；應付利息之債務，其利率未經約定，亦無法律可
      據者，週年利率為百分之五，民法第二百九十九條第一項、第二百三十三條第
      一項、第二百零三條分別定有明文。又以舊借款原本及利息合併訂立新借款契
      約，就該新借款在清償期限屆滿後所生之遲延利息，無民法第二百零七條規定
      之適用。最高法院四十一年台上字第四二二號判決可資參照。查本件借款於切
      結書已明定於八十二年二月十六日清償，且現迄未清償之事實，已如前述，是
      自八十二年二月十七日起借款債務人即應負遲延責任甚明。又原告於本院審理
      時陳稱，原本是借九十五萬元，因該款項是向農會借貸而來，需繳納利息，利
      息是一千一百七十元，有說這一千一百七十元算是給一個月的利息等語（見本
      院卷二八頁），是依前揭判決意旨，此部分利息加計原借款本金共計九十五萬
      一千一百七十元，均可依法請求給付遲延利息。準此，原告請求被告連帶給付
      九十五萬一千一百七十元及自支付命令狀送達翌日起至清償日止，按年息百分
      之五計算之利息，尚屬可採。
四、綜上所述，本件原告主張依消費借貸及繼承之法律關係，訴請被告應連帶給付原
    告九十五萬一千一百七十元，及自支付命令狀送達翌日起至清償日止，按年息百
    分之五計算之利息，洵屬有據，應予准許。
五、兩造陳明願供擔保請為宣告假執行及免為假執行，經核均與規定相符，爰分別酌
    定相當之擔保金額予以宣告。
六、本件為判決之基礎已臻明確，兩造其餘攻擊、防禦方法及提出未經援用之舉證，
    經本院審酌後，核與判決之結果無影響，爰不一一加以論駁，附此敘明。
七、結論：本件原告之訴為有理由，依民事訴訟法第三百八十五條第一項前段、第七
　　十八條、第八十五條第二項，第三百九十條第二項、第三百九十二條第二項判決
　　如主文。
中　　　華　　　民　　　國　　九十三　　年　　　二　　　月　　　十二　　日
                                  臺灣新竹地方法院民事第一庭
~B法　　　官　王鳳儀
右為正本，係照原本作成。
如對本判決上訴，須於判決送達後廿日內向本院提出上訴狀。
~B法院書記官　王恬如
中　　　華　　　民　　　國　　九十三　　年　　　二　　　月　　　十八　　 日
